【裁判字號】    98,台上,2090
【裁判日期】    981105
【裁判案由】    請求給付工程款
【裁判全文】
最高法院民事判決            九十八年度台上字第二○九○號
上  訴  人  行政院國軍退除役官兵輔導委員會高雄榮民技術
            勞務中心
法定代理人  乙○○
訴訟代理人  李昌明律師
被 上訴 人  巨石營造有限公司
法定代理人  甲○○
上列當事人間請求給付工程款事件，上訴人對於中華民國九十八
年六月二十四日台灣高等法院高雄分院第二審更審判決（九十五
年度重上更(一)字第三二號），提起上訴，本院判決如下：
    主  文
原判決關於命上訴人再為給付及駁回其上訴暨各該負擔訴訟費用
部分廢棄，發回台灣高等法院高雄分院。
    理  由
本件被上訴人主張：上訴人將其承攬自台東志航基地之「供電改
壓電纜地下化工程」中之土木類及管路類工程，轉由伊次承攬，
雙方於民國八十六年二月五日簽訂工程合約書，約定土木類工程
總價新台幣（下同）二百六十五萬元；管路類工程總價四百二十
三萬元，合計六百八十八萬元。上開工程業經完工驗收，上訴人
僅支付工程款四百五十五萬零八百七十三元，餘欠二百三十二萬
九千一百二十七元未付。又兩造於八十七年九月十四日召開協調
會，就追加工程款部分訂立工程協議書，同意以伊計算之數據為
據，嗣於同年十二月十七日就部分追加工程議定工程款為一百零
二萬九千元，其餘未議價部分，伊支出工程費用五百十二萬二千
三百二十元，總計上訴人尚應給付伊工程款八百四十八萬零四百
四十七元，經伊屢次催告，均無效果等情，爰求為命上訴人給付
三百八十九萬九千四百八十九元，並加計法定遲延利息之判決（
逾上開金額本息之請求，經第一、二審判決駁回，未據被上訴人
聲明不服，已告確定）。
上訴人則以：兩造就上開「供電改壓電纜地下化工程」中之土木
類及管路類工程，簽訂工程合約書，合計六百八十八萬元。另雙
方就追加工程議定工程款一百零二萬九千元，原工程款及追加工
程款總計為七百九十萬九千元，伊已支付被上訴人五百九十萬零
八百七十三元，餘二百萬八千一百二十七元未付，係因被上訴人
工程遲延，且有無故停工情形，由伊自行僱工購料完成其未施作
之工程，共計支出二百六十七萬七千二百二十四元，遠超過被上
訴人若依約完成工程所能領取之剩餘工程款，被上訴人自無由向
伊請求給付工程款。況被上訴人之請求權早罹於時效而消滅等語
，資為抗辯。
原審廢棄第一審所為被上訴人敗訴之部分判決，改判命上訴人再
給付三百二十一萬四千四百六十元本息，並維持第一審所為命上
訴人給付六十八萬五千零二十九元本息部分之判決，駁回其上訴
，無非以：上訴人將承攬自台東志航基地之「供電改壓電纜地下
化工程」中之土木類及管路類工程，與被上訴人簽訂工程合約書
，約定土木類工程總價二百六十五萬元；管路類工程總價四百二
十三萬元，合計六百八十八萬元。雙方另就部分追加工程議定工
程款一百零二萬九千元，原工程款及已議定之追加工程款總計七
百九十萬九千元，上訴人已支付五百九十萬零八百七十三元，系
爭工程於八十五年十一月二十九日開工，原定八十七年二月十三
日完工，惟遲至八十八年一月十六日始完工各情，為兩造所不爭
。至未議定之追加工程款部分（上訴人原請求五百十二萬二千三
百二十元部分、於原審此次更審減縮為三百九十七萬五千五百元
），經查被上訴人於八十七年八月十八日檢具追加明細表函請上
訴人辦理追加事項，兩造遂於同年九月十四日就上開議題協商，
並製作該次會議之草稿，上訴人旋依會議紀錄草稿及實際查勘之
情形，彙整勘驗會議紀錄與被上訴人，詳細說明勘驗情形及結果
，並於同年十月二十日通知被上訴人於該日上午十時派員辦理前
開追加工程款之議價，經多次議價程序，於八十七年十二月十七
日議定追加工程款金額為九十八萬元（含稅後為一百零二萬九千
元）之事實，亦為兩造所不爭執。依上開追加工程款協調會議紀
錄可知，雙方作成之結論共有八項，其中一、三、四、六項為「
一、2000 psipc追加計算長度以巨石公司所提數量核算。三、高
壓管架：依結論（一）高壓埋管長度依巨石公司所提計算。四、
4"鍍鋅銅管：現場測量七處，計三百三十公尺，巨石公司提出三
百公尺，以被上訴人三百公尺計核。六、高壓埋管修改：共四處
計一○○‧六公尺，巨石公司提供一百公尺，依巨石公司數據計
核。」其餘二、五、七、八項為：二、「低壓管路進屋」項下勘
驗情形記載「巨石公司所提修改路線計一八七處，因無標明確切
地點，故無法丈量」，結果欄記載「因施工時間緊迫，本項將由
承商巨石公司、中心工地主任、業主監工現場計量，並標明增減
之區段合計之」。五、通信接線箱：承辦隊以零星採購方式購料
提供巨石公司無條件施作。七、高低壓拉線：勘驗情形記載「因
無標明確切位置無法丈量。」，結果欄記載：「(1)低壓拉線併低
壓管路進屋核計。(2)高壓拉線部分因施工緊迫，本項由承商巨石
公司、中心工地主任及業主監工現場計量，並標明增減之區段核
計」。八、路燈控制管：勘驗情形記載「請巨石公司為完工在即
，先行施作，所需PVC 管及電線由中心提供，其他另料及工作費
由巨石公司負責，巨石公司負責部分待施作責任釐清後另議」。
足見上訴人所稱之一百零二萬九千元，應僅指上開協調會議紀錄
中之第一、三、四、六項，而非全部工程款，其餘第二、七、八
項並不包括在內（第五項因由承辦隊以零星採購方式購料提供，
由被上訴人無條件施作，亦不包括在內）。系爭工程有追加前開
協調會議紀錄所列之應追加項目之必要，該工程始能驗收完成。
該工程已經業主驗收完成，可見該協調會議紀錄中所列之應追加
項目已經施作完成。次查被上訴人於八十七年三月十七日即函上
訴人要求辦理追加工程項目，又依前述協調會議紀錄，可知當時
前開第二、七、八項工程即「低壓管路進屋」、「高低壓拉線」
、「路燈控制管」部分，被上訴人已開始施工，因無標明確切地
點，故無法丈量，因尚有部分未完工，且時間緊迫，兩造遂協議
先由被上訴人施作完工再議定價格，嗣被上訴人於八十八年一月
二十二日報請完工驗收後，函請支付工程款及追加款，上訴人表
示有冒領工程款情事，待訴訟結束後再議，並於同年十二月二十
三日以存證信函要求被上訴人提出追加變更之項目、金額及工期
，以便作為與業主減低罰款訴訟之用，並未主張該追加部分非被
上訴人所施作而拒絕給付，且據證人即被上訴人原現場之監工歐
李崇禮證稱，被上訴人此部分追加之工作量由伊計算提供等語，
亦見被上訴人確有施作該部分追加工程，該部分工程並已完工。
再者依協調會議紀錄之勘驗結果，其中第一項「2000psipc 」及
第三項「高壓管架」部分均依被上訴人所提數量核算，而第四項
「4"鋅銅管」現場測量計三百三十公尺，被上訴人所提出之長度
為三百公尺，第六項「高壓埋管修改」現場測量一○○‧六公尺
，被上訴人所請求者為一百公尺，即被上訴人實際所施工之長度
經勘驗結果，均比被上訴人所要求還要多，最後協議此二項依被
上訴人所提出之數額核計。由此部分可見被上訴人實際施工之量
，未低於其提出請求之量。被上訴人請求上訴人給付追加施作工
程款三百九十七萬五千五百元為可採。又依兩造協議，追加工程
項次二、七、八所施作之數量及價格，皆須上訴人計核並為議價
，是就此三項追加工程，應認兩造已合意、契約已成立。而勘驗
會議所指之議價係指結算而言。依八十七年九月十四日之勘驗會
議記錄，被上訴人施作之工程數量非恆與勘驗紀錄所載一致，有
待上訴人依誠信原則履行從給付義務，即上訴人負有計核數量及
結算之協力義務。因上訴人拒絕計核數量及結算，致被上訴人無
從就其所施作追加工程向上訴人請款，依兩造之工程合約書第六
條之規定，上訴人就被上訴人向其請領工程款，本來享有業主撥
款前無庸先為付款之期限利益，上訴人以工程遲延為由而不議價
，係以不正當之理由拒絕付款，類推適用民法第一百零一條之規
定，上訴人已不得對被上訴人主張其有期限利益，被上訴人不必
俟期限屆至即得請求上訴人給付該追加工程款三百九十七萬五千
五百元。雖上訴人辯稱，被上訴人未依約完成工程，有部分工程
係由伊僱工完成，其請求給付工程款，欠缺權利保護要件云云。
惟查，系爭工程縱有部分係上訴人僱工完成，亦係上訴人能否減
少工程款或主張抵銷而已，尚難以此即認被上訴人不得請求給付
工程款，故上訴人此部分辯解，並無可取。至被上訴人之請求權
是否已罹於時效而消滅一節，依兩造八十七年九月十四日之協議
記載，可知當時尚有部分工程未完成，約定由被上訴人繼續完成
，被上訴人之工程款請求權，當不能自該協議之日或同年八月十
八日起算。再依上訴人有關抵銷之抗辯，亦可見迄八十七年十月
二十三日該工程尚未完成，上訴人仍催告被上訴人繼續施工，其
後該工程於八十八年一月十六日完工並報請驗收，被上訴人即於
同年月二十二日請求付款，此時上訴人以工程遲延為由而不議價
，被上訴人請求權行使所生之障礙，並非因可歸責於被上訴人事
由所生之事實障礙，係因上訴人拒不履行結算之協力義務。況依
工程合約書第六條付款辦法之約定，配合業主估驗數量按百分之
九十五計價，俟業主付估驗款予上訴人後付款，即雙方約定須俟
業主撥款予上訴人後，被上訴人始得請求給付。本件工程係於八
十八年一月十六日完工，業主撥款亦在此時間之後，被上訴人於
九十年一月十六日聲請法院核發支付命令，未逾二年之時效期間
。至上訴人主張被上訴人於八十七年十月二十三日因故停工，伊
自行僱工購料，完成未施作之工程，因而支出工資一百零六萬元
及代購物料費用一百六十一萬七千二百二十四元，合計二百六十
七萬七千二百二十四元與系爭追加工程款相抵銷部分，其中代為
發放之工資一百零六萬元部分，上訴人之主張，應屬可採。至於
代購物料（含工資）之款項部分：上訴人雖提出發票十四張及一
張代購料（含工資）支出明細表。惟查上訴人所提出之代購料（
含工資）支出明細表，其中第四、八、十三、十四項並非兩造工
程合約上之範圍，業經證人蘇念慈陳述甚明，該等項目所支出之
費用，上訴人不得主張抵銷。另其中編號第一、二、六、七、九
、十、十一項屬原合約及追加工程範圍內，為被上訴人自認屬實
，上訴人就此部分主張抵銷，應屬正當。又其中編號三「電線開
關」、五「高壓線路測試及標示」，工程合約書之管路部分（定
價單）並無該等項目，該等項目應不屬原工程合約及追加工程範
圍內。至於編號十二「志航基地高壓站維修工程」，上訴人雖曾
以八十八年十一月十日（八八）高勞三字第二七九○號函請求被
上訴人代墊款八萬一千九百元，惟空軍七六六七部隊早於八十八
年九月二十七日以（八八）培國字第四四七六號函告知上訴人謂
：「本基地高壓分歧箱sos5、sns6、sns7變電站，無法送電之原
因係貴中心佈設之該段高壓電纜線絕緣不良，造成塔地無法供電
。」等語，是此高壓站乃因高壓電纜線絕緣不良致有維修之必要
，與被上訴人僅負責施工有別，該筆維修費用上訴人亦不得向被
上訴人請求負擔。代購物料部分，上訴人得主張抵銷者，應限於
編號第一、二、六、七、九、十、十一等項目支出費用，依上訴
人所提出各該項之發票計算共為一百零二萬四千一百三十八元（
含稅）。兩者合計二百零八萬四千一百三十八元，應准予撤銷外
，其餘均不應准許。綜上所述，本件工程款總計為一千一百八十
八萬四千五百元，扣除上訴人已付之五百九十萬零八百七十三元
及得以抵銷之二百零八萬四千一百三十八元，尚有三百八十九萬
九千四百八十九元未付。被上訴人依承攬關係訴請上訴人給付該
款及其法定遲延利息，核屬正當，應予准許等詞，為其判斷之基
礎。
惟按當事人主張有利於己之事實者，就其事實有舉證之責任，民
事訴訟法第二百七十七條前段定有明文。查被上訴人所請求未議
定之追加工程款項目及金額為：二、「低壓管路進屋」：1500公
尺×500元＝ 750,000元；七、「路燈控制管線路」：3411公尺×
500元＝1,705,500元；八、「追加高低壓拉線」：19000公尺×8
0元＝1,520,000元；總計三百九十七萬五千五百元。被上訴人就
其所主張上開項目之數量及金額等有利於己之事實，依前揭民事
訴訟法第二百七十七條前段之規定，負有舉證之責任，惟被上訴
人就上開其所主張有利於己之事實，係以其於第一審起訴狀所附
證物二存證信函所附之附表（見第一審卷(一)第一三頁）為該事實
主張之證據，然該附表係被上訴人所自行製作，上訴人既已否認
被上訴人統計之數量及金額，依舉證分配之原則，被上訴人有負
再予舉證之責任，而依卷附相關證據資料，被上訴人似未就上開
其有利於己之事實，再提出相當之證據以證明其主張，然原審未
命其就此舉證，逕以上訴人不議價即應視為條件成就為由，遽依
該附表所載認定被上訴人所主張上述三項追加工程之施工量及金
額應屬合理可採，被上訴人得請求此部分追加工程款三百九十七
萬五千五百元，判決不無違背證據法則。又原審一方面認定上述
三項追加工程確為被上訴人所施作並完工，被上訴人得請求上訴
人給付該部分追加工程款三百九十七萬五千五百元；惟另一方面
又認定上訴人有代為完成部分工程，上訴人得扣抵其所發放之工
資一百零六萬元及代購物料中如代購料（含工資）支出明細表（
見第一審卷(一)第一四五頁）中編號第一、二、六、七、九、十、
十一項屬原合約及追加工程範圍內計一百零二萬四千一百三十八
元。而查其中編號第六項之「品名」為「水銀燈接線按裝及低壓
線路切換」，似與「低壓管路進屋」及「路燈控制管線路」有關
，則上述三項追加工程是否全為被上訴人所施作並完工，亦不無
疑義，原審此部分判決理由亦不無矛盾。次查上訴人於原審一再
辯稱：「依其於九十六年三月六日準備書狀所附被上證丙九號（
見原審重上更(一)卷(一)第八六頁）之議價紀錄表所附『廠商報價單
』，核准追加工程款議價項目有：、2000PsiPC ，、、
項均為高壓管架，、4"鍍鋅鋼管、、高壓埋管修改、、運
雜及管理費，合計共七項，議價過程經第三次減價為九十八萬元
（含稅為一百零二萬九千元），並經被上訴人簽認在案。而依被
上訴人於八十七年八月十八日以八七巨土字第○一一號函，所提
出請求追加工程款之明細表及經雙方於八十七年九月十四日進行
會勘所製作之勘驗會議紀錄，顯見被上訴人所提出追加款之項目
，除上開議價紀錄表所列之項目上訴人准予追加付款外，其餘的
不予准許追加。並分如后：(1)、有關勘驗會議紀錄項次二『低
壓管路進屋』：有無所謂修改路線一八七處及有無因修改路線而
增加低壓管路，均處不明之情況，當然上訴人不同意追加，且被
上訴人亦未曾再與上訴人之工地主任及業主監工現場計量，並提
出增減區段之證據，何況被上訴人縱有依前開會議紀錄之決議提
出相關該項追加款之證據，亦需經上訴人審核是否符合追加工程
款之要件，其應否准予追加付款，亦未可知，被上訴人以前開勘
驗會議紀錄，主張上訴人已承認其有是項追加工程之施作及同意
此項追加工程款之給付云云，與事實未符，要無足採。……(3)、
有關前開勘驗會議紀錄項次七『高低壓拉線』：此項追加項目與
前開項次二之情形相同，有關有無是項追加工程之存在及所增加
之拉線數量若干，均屬不明，因此，乃決議若經被上訴人、上訴
人之工地主任及業主監工現場計量確認後，再併入前開項次二『
低壓管路進屋』之項目，一併審核是否符合追加工程款之要件，
上訴人並未確認被上訴人是否有此項工程之施作，亦未確認是否
符合追加工程之要件，被上訴人主張上訴人已承認該項追加工程
云云，自無足採。且被上訴人亦未曾會同上訴人之工地主任及業
主監工實際會勘丈量，如何確認有此追加工程及所謂追加工程款
，被上訴人請求顯無理由。(4)、有關前開勘驗會議紀錄項次八『
路燈控制線』：依勘驗情形欄所載，此項工程之責任歸屬，仍有
待釐清，因此上訴人不准予追加付款」等語（見原審重上更(一)卷
(一)第六六頁正面至第六八頁正面、第一八二頁正面至第一八四頁
正面、卷(二)第二二三頁正面至第二二五頁正面）。原審未說明其
何以不足採取之理由，即認上訴人應給付此三項追加工程款三百
九十七萬五千五百元，亦屬判決不備理由。且上訴人主張以代購
物料所支出之費用抵銷部分，第一審認如代購料（含工資）支出
明細表中編號第三、五、十二項部分不應准許，惟此部分上訴人
上訴原審後，一再抗辯：「1.前開支出明細表編號三『電線開關
』部分：金額共計一萬八千四百二十八元。此部分之貨品名稱載
『15KV 中間接頭、15KV屋外處理頭、15KV屋內處理頭、15KV16A
電力熔絲』（見原審重上更(一)卷(一)第七八頁），均屬系爭工程合
約書（管路類）附件之工程定價單（見原審重上卷(二)第八八頁至
第九七頁）所列之項目，依訂價單第三、十、二十三、三十二、
三十九、四十六、五十三等項目，均記載『配電站現場安裝工資
（盤體、基座、圍柵、接地、變壓器及線路接續等安裝施作）』
，且前開各項目之下一個項目即第四、十一、二十四、三十三、
四十、四十七、五十四等項目，亦均記載『零料及運雜（含吊運
費）』。換言之，前開第三、十、二十三、三十二、三十九、四
十六、五十三等項目所列各安裝項目之工資及各項目所需之零料
，均在下一個項目中予以臚列計價，而前開支出明細表編號三所
列『電線開關』費用，依其所列之貨品名稱，為中間接頭、處理
頭及電力熔絲，均屬前開第三、十、二十三、三十二、三十九、
四十六、五十三等項目所列『線路接續安裝施作』所需之零料，
則該物料之支出，應可供上訴人為抵銷之主張。2.前開支出明細
表編號五『高壓線路測試及標示』部分：金額共計十四萬三千元
部分。依系爭工程合約書（管路類）所附工程訂價單第六十一項
目載『混凝土標示樁』及第七十八項目載『機電公司檢驗費』。
而前開編號五所示『高壓線路測試及標示』，包含『線路測試』
及『標示樁』之標示兩項目。且所謂線路測試，實乃『機電公司
檢驗』之範圍，何況線路非經先予測試，如何進行機電公司之檢
驗呢？另上開支出明細表標號五所示之『標示』，即指合約所附
工程訂價單第六十一項所示『混凝土標示樁』之標示。3.前開支
出明細表編號十二『志航基地高壓站維修工程』部分：金額八萬
一千九百元。依系爭工程合約書（管路類），高壓電纜線本屬被
上訴人負責施作，則因其施作高壓電纜線之配線而造成絕緣不良
，已非電纜線本身品質之問題，而是施作瑕疵所造成，自屬被上
訴人所應負保固責任之範圍，第一審此部分所持之理由，亦有誤
會」等語（見原審重上更(一)卷(一)第六四頁正面至第六五頁反面、
第一七九頁反面至第一八一頁反面、卷(二)第二二○頁反面至第二
二二頁反面）。原審亦未說明其何以不足採取之理由，仍認上訴
人此部分主張抵銷不應准許，亦有判決不備理由之違法。上訴論
旨，指摘原判決不當，求予廢棄，非無理由。
據上論結，本件上訴為有理由。依民事訴訟法第四百七十七條第
一項、第四百七十八條第二項，判決如主文。
中    華    民    國  九十八  年  十一    月    五    日
                      最高法院民事第七庭
                          審判長法官  劉  福  聲
                                法官  鄭  玉  山
                                法官  黃  義  豐
                                法官  劉  靜  嫻
                                法官  袁  靜  文
      本件正本證明與原本無異
                                      書  記  官
中    華    民    國  九十八  年  十一    月   十八   日
                                                     R


司法院資訊處製作；財團法人民間司法改革基金會備份。
